【裁判字號】    94,訴,244
【裁判日期】    950831
【裁判案由】    損害賠償
【裁判全文】
臺灣臺中地方法院民事判決  94年度訴字第244號
原      告  乙○○
訴訟代理人  吳紹貴  律師
複代理人    王朝揚  律師
被      告  甲○○
訴訟代理人  蔡嘉容  律師
            呂秀梅  律師
上當事人間請求損害賠償事件，本院於95年8月10日言詞辯論終
結，判決如下：
    主      文
被告應給付原告新台幣貳佰柒拾玖萬肆仟伍佰伍拾玖元，並自民
國九十四年一月二十八日起，至清償日止，按年利率百分之五計
算之利息。
原告其餘之訴駁回。
訴訟費用由被告負擔百分之八十五，餘由原告負擔。
本判決原告勝訴部分，於原告以新台幣玖拾參萬元為被告供擔保
後，得假執行。但被告以新台幣貳佰柒拾玖萬肆仟伍佰伍拾玖元
為原告供擔保後，得免為假執行。
原告其餘假執行之聲請駁回。
    事實及理由
壹、兩造之聲明：
  一、原告：(一)被告應給付原告新台幣（下同）3,250,139元，
      及自起訴狀繕本送達之翌日起至清償日止，按年利率5%計
      算之利息。(二)訴訟費用由被告負擔。(三)願供擔保請准宣告
      假執行。
  二、被告：(一)原告之訴駁回。(二)訴訟費用由原告負擔。(三)願供
      擔保請准免為假執行。
貳、原告起訴主張：原告於民國（下同）90年5月11日，因原告
    之姐姐蘇綺雲引介，參加被告甲○○所講授之潛能開發課程
    ，期間一年半，被告在授課之初期，均以正面、肯定之角度
    講授教育之真正目的、本質，加以一同上課之其他學員均對
    被告深信不疑，原告遂對被告產生心靈上之依賴；90年間被
    告見對原告有十足之影響力，乃請原告讓子女一同上課，並
    於授課過程中觀察原告之子吳俊澄之行為舉止，多次向原告
    表示其感應到吳俊澄將於9歲時被帶走（指去世），而趁機
    向原告表示其可以處理，但吳俊澄必須延緩入學，並稱如欲
    免除災厄，僅須購買經被告加持之「天然礦石」，即可改變
    吳俊澄之福份，且該寶石本身極具市場價值，復因吸納萬物
    精華，經被告指導使用後，更具功能，致原告陷於錯誤，自
    91 年2月5日起陸續向被告購買3,243,649元之「天然礦石」
    17筆，以期為吳俊澄添加福份免除災厄，嗣經原告之夫吳振
    喜發現有異，開始參加礦石鑑定課程學習相關知識，並持被
    告所售之礦石請專業鑑定公司訪價後，始知受騙，除前於92
    年12月22日提起刑事告訴時，已對被告撤銷受詐欺所為之意
    思表示，及於92年11月28日委由蘇綺雲轉委託法律事務所發
    函通知撤銷受詐欺之意思表示外，並再以起訴狀繕本之送達
    為撤銷之意思表示，爰依民法第92條、不當得利請求權，及
    侵權行為損害賠償請求權，請求判決如聲明所示。
參、被告則以：原告及吳俊澄雖曾參加被告所講授之潛能開發課
    程，但原告是在相命之後，將命相師之說法帶到課堂上討論
    ，被告未曾向原告表示吳俊澄將會於9歲時被帶走。被告與
    原告間礦石交易之緣起，係蘇綺雲積欠被告礦石交易之款項
    要求減少價金，並承諾介紹原告前來購買礦石，與為吳俊澄
    消災解厄之事無涉，被告並未向原告稱可以為吳俊澄解除災
    厄，及欲免除災厄須向被告購買天然礦石等情，原告所購買
    之產品均屬成人之礦石而非小孩之用品，購買礦石與解除小
    孩之災厄無關。又在交易期間，被告曾介紹原告及吳振喜參
    加礦石鑑定課程，原告亦有足夠時間商請專業人員鑑定，被
    告並未欺騙原告礦石之價值，原告於90年間即加入被告及蘇
    綺雲就礦石、珠寶作市場調查，並共同設計完成珠寶，足見
    原告對礦石有相當程度之瞭解，被告依約出售寶石給原告並
    取得價款，並未對原告施用詐術，亦無不當得利；且依原告
    之主張，92年11月26日原告即已對被告錄音作為提出刑事告
    訴之證據，足見原告在92年11月26日之前已知受詐欺，其遲
    至93年12月24日始行提起本件之訴，已逾撤銷意思表示之法
    定除斥期間，兩造間寶石買賣契約仍屬存在，並無侵權行為
    及不當得利之可言等語，資為抗辯。
肆、經查：
  一、原告起訴聲明請求被告應給付3,640,736元及其法定遲延
      利息，嗣於95年7月20日以書狀變更其聲明為如「兩造聲
      明」欄所示，核屬減縮應受判決事項之聲明，依民事訴訟
      法第255條第1項第3款之規定，應予准許，先予敘明。
  二、本件原告主張自91年2月5日起陸續向被告購買礦石等各節
      為被告所不爭，兩造所爭執者，為前開交易是否原告受詐
      欺而為之意思表示、原告是否有請求返還之權利，及得請
      求返還之金額為何，茲就兩造爭執各點，分項說明於下；
    (一)被告甲○○雖否認前開交易過程曾對原告施用詐術，惟被
      告如何藉由講授教育潛能、宗教為善之觀念，而導入因果
      輪迴、能量、命理、風水等觀念，而讓原告對其具有預測
      未來之神通之能力深信不疑，並利用原告身為人母，惟恐
      失去摯愛子女之心理上弱點，佯稱吳俊澄將遭不測，惟有
      向其購買寶石加以轉命，始能消災解厄，並對原告訛稱：
      應推廣寶石療法，以廣植福田增加福報，使原告陷於錯誤
      ，而向被告購入寶石等情，已據證人盧淑絹、蘇綺雲，及
      原告於刑事訴訟程序中指訴綦詳；再刑事卷卷附原告之上
      課筆記2本，係原告自90年5月起至92年1月止，於被告授
      課期間在課堂上親筆書寫之上課筆記，筆記書寫內容之筆
      跡及墨色均非新，紙張亦老舊昏黃，堪認筆記之內容應係
      原告於被告授課時隨手之記錄，而非臨訟杜撰，且書寫之
      當時原告尚未預料日後將對被告提出告訴，應無於上開筆
      記為不實記載之理，而前開課程筆記內容大多為宗教為善
      、因果輪迴、能量、命理、風水等為主，並未提及企業管
      理之範疇，足見原告於刑事程序所指，確與事實相符，而
      非出於虛構。被告以為吳俊澄將遭厄運，詐騙原告購買寶
      石加以推廣，自屬施用詐術；被告所涉上開詐欺犯行，亦
      經本院刑事庭94年度易字第424號判處有期徒刑2年4月在
      案，有刑事判決在卷可稽。被告抗辯稱並未向原告稱吳俊
      澄將會於9歲時去世、原告購買寶石與為吳俊澄消災解厄
      無關云云，尚非可採。
    (二)按「因被詐欺或被脅迫而為意思表示者，表意人得撤銷其
      意思表示。但詐欺係由第三人所為者，以相對人明知其事
      實或可得而知者為限，始得撤銷之」、「前條之撤銷，應
      於發見詐欺或脅迫終止後，1年內為之。但自意思表示後
      ，經過10年，不得撤銷」，民法第92條第1項、第93條定
      有明文。本件被告施用詐術使原告與其訂立寶石買賣契約
      ，依前開規定，原告撤銷其因詐欺所為之意思表示自應於
      發見詐欺後之1年內為之。原告前開詐欺之行為，已於92
      年12月22向檢察官提出告訴，此為兩造所不爭，是原告至
      遲於當日即已知遭詐欺之事，雖原告主張業於92年12月22
      日提出刑事告訴時，及92年11月28日委由蘇綺雲轉委託法
      律事務所發函通知時，即為撤銷之意思表示，惟告訴係向
      偵查機關為之，並非對被告為意思表示；且蘇綺雲委託律
      師所發之律師函，亦未表示撤銷原告所為意思表示之旨（
      本院卷171頁），嗣於起訴狀繕本送達被告之時（94年1月
      27日），已逾行使撤銷權之法定期間，自不生撤銷意思表
      示之效力。惟被告既係以詐欺之方式與原告訂立寶石之買
      賣契約，係屬侵害原告精神自由，係以背於善良風俗之方
      法加損害於原告，原告自得以民法第184條第1項後段之規
      定，請求廢除其因受詐欺而訂立之契約，以回復侵權行為
      發生前之原狀（並參照民法第198條、第213條第1項之規
      定），原告於提起本件之訴時，既已表明以起訴狀繕本之
      送達為撤銷受詐欺之意思表示，並請求返還買賣之價金，
      核其真意自亦有廢止其因受詐欺而訂立之寶石買賣契約之
      意思，兩造間寶石買賣之契約，於本件起訴狀繕本送達被
      告之時起，因廢止請求權之行使而消滅。
    (三)無法律上之原因而受利益，致他人受損害者，應返還其利
      益。雖有法律上之原因，而其後已不存在者，亦同，民法
      第179條定有明文。本件兩造買賣寶石之契約，既因原告
      廢止請求權之行使而消滅，則被告受領之價金，自屬無法
      律上之原因，原告依不當得利返還請求權請求返還，係屬
      正當。查兩造寶石買賣契約中之前15筆金額為2,415, 499
      元，此為兩造所不爭（本院卷第178頁），原告主張第16
      筆交易其金額為607,600元，惟為被告所否認，並稱第16
      筆交易其總價固記載為674,400元（第1項至第3項金額之
      加總），及8,140元，惟兩造之交易均以5.5折計價，故實
      際之交易金額為379,060元（即674,400×0.55＝370,92 0
      ；14,800×0.55＝8,140；370,920＋8,140＝379,060），
      核與原告所提出之估價單上之記載相符，且兩造交易寶石
      係以估價單之金額打折交易，亦為兩造所不爭，被告上述
      主張，應屬可採。至於原告主張另與被告為第17筆交易，
      金額計220,500元，雖據提出提出實物照片為證，惟亦為
      被告所否認，且上開實物照片，亦無法證明確係向被告購
      買之物，此部分原告之主張，尚非可採。
  三、從而，原告依不當得利返還請求權，請求被告給付2,794,
      559元（2,415, 499＋379,060＝2,794,559），並自起訴
      狀繕本送達之翌日（即94年1月28日）起，至清償日止，
      按年息5%計算之利息，為有理由，應予准許，逾此部分之
      請求，則屬無據，應予駁回。兩造分別陳明願供擔保，聲
      請宣告假執行或免為假執行，經核原告勝訴部分，合於法
      律規定，爰分別酌定相當之擔保金額宣告之；原告其餘假
      執行之聲請，因訴之駁回而失所依附，不予准許。因本案
      事證已臻明確，兩造其餘主張陳述及所提之證據，均毋庸
      再予審酌，附此敘明。
伍、據上論結，本件原告之訴為一部有理由，一部無理由，依民
    事訴訟法第79條、第390第2項，第392條第2項，判決如主文
    。
中    華    民    國    95    年    8     月    31    日
                  民事第四庭    法  官  王銘
正本係照原本作成。
如對本判決上訴，須於判決送達後20日內向本院提出上訴狀。
中    華    民    國    95    年    8     月    31    日
                                書記官


司法院資訊處製作；財團法人民間司法改革基金會備份。
